【裁判字號】    99,婚,59
【裁判日期】    990322
【裁判案由】    離婚
【裁判全文】
臺灣高雄地方法院民事判決                99年度婚字第59號
原      告  丁○○
被      告  甲○○
上列當事人間請求離婚等事件，本院於民國99年3 月3 日言詞辯
論終結，判決如下：
    主  文
准原告與被告離婚。
訴訟費用由被告負擔。
    事實及理由
一、原告主張：兩造於民國68年間結婚，婚後夫妻感情尚屬融洽
    ，育有三名子女丙○○、乙○○、王鍵堯業已成年，詎被告
    自75年起，不再給付家庭生活費，放任原告獨撐家計，使原
    告及子女之生活陷於困頓，顯係惡意遺棄原告於繼續狀態中
    ；又被告在外大量舉債，經常辱罵原告「討客兄」，作勢要
    毆打原告等情，亦使原告身心俱疲，致原告無法與被告繼續
    共同生活，促使原告於95年7 月間攜子遷居臺南，然被告未
    能自省，又向已成年之子女索錢還債，更加深彼此之嫌隙，
    雙方維繫夫妻感情之基礎已蕩然無存，兩造婚姻關係再難維
    繫，屬有難以維持婚姻之重大事由，依民法第1052條第1 項
    第5 款、第2 項規定，以選擇合併方式訴請離婚，請求判決
    如主文所示。
二、被告則以：伊不同意離婚，若雙方離婚，會使子女在與他人
    論及父母關係時，顏面無光；伊於75年後雖因車禍無法工作
    ，但伊亦曾給付過一些家庭費用，況伊自97年起已開始認真
    工作；至於原告工作晚歸，伊確有出於關心而叨唸幾句，以
    免鄰人閒言閒語損及原告名譽，但絕無辱罵原告「討客兄」
    等語置辯。
三、原告以上開事實請求判決離婚，被告則不同意離婚，本件應
    審理者即在於原告主張之事實是否屬實，及如屬實，上開事
    實是否符合有難以維持婚姻之重大事由之要件？說明如下：
  (一)按有民法第1052條第1 項以外之重大事由，難以維持婚姻者
    ，夫妻之一方得請求離婚，此觀民法第1052條第2 項前段之
    規定自明。又民法親屬編修正前，第1052條就裁判離婚原因
    ，原採列舉主義，於74年6 月3 日修正公布時，乃參酌外國
    破綻主義離婚法之精神，在同條增列第2 項「有前項以外之
    重大事由，難以維持婚姻者，夫妻之一方，得請求離婚」之
    規定，其立法本旨，乃以同條第1 項各款列舉之離婚原因，
    過於嚴格，故增列第2 項，即夫妻一方之事由，雖不備同條
    第1 項所列各款之要件，只須按其事由之情節，在客觀上，
    確屬難以維持婚姻生活者，亦在得請求裁判離婚之列。而婚
    姻以雙方共同生活、相互扶持為目的，並以深摯情感為基礎
    ，如夫妻雙方婚姻生活之感情基礎業已破裂，且客觀上亦難
    以期待其回復者，即可認有難以維持婚姻之重大事由，而無
    強求其繼續維持婚姻關係之必要。
      又按「民法第1052條第2 項但書規定難以維持婚姻之重大
    事由，應由夫妻之一方負責者，僅他方得請求離婚，係為求
    公允而設，故難以維持婚姻之重大事由，夫妻雙方均須負責
    時，應比較衡量雙方之有責程度，僅許責任較輕之一方，得
    向責任較重之他方請求離婚，如雙方之有責程度相同時，則
    雙方均得請求離婚，始符公平」，最高法院著有90年度台上
    字第1965號判決要旨足參。
  (二)又按「當事人主張有利於己之事實者，就其事實有舉證責任
    。但法律別有規定，或依其情形顯失公平者，不在此限。」
    民事訴訟法第277 條定有明文。經查：原告主張被告自75年
    起即不給付生活費，棄妻兒於不顧，且雙方共同生活期間，
    被告經常以「討客兄」辱罵原告等情，固為被告所否認，並
    以前詞置辯，惟查，原告上開主張，業據其提出戶籍謄本為
    證，核與證人即兩造之女丙○○到庭證述：「（問：對於原
    告主張以下二點，有無意見？一、被告自75年不務正業、遊
    手好閒，惡意遺棄原告及三名子女。二、兩造自95年起分居
    迄今，婚姻關係名存實亡。）我們95年搬去臺南後，被告…
    …不認真工作，……也不賺錢，回家就跟媽媽吵架，我媽媽
    要出去工作，被告就跟我們吵，被告罵媽媽討客兄，我們晚
    上睡覺都要鎖門，因為會怕被告打媽媽，這種情形從75年被
    告車禍後就這樣，幾乎每天都跟媽媽吵架……」；及證人即
    兩造之子王翰臨到庭證稱：「（問：對於原告主張以下二點
    ，有無意見？一、被告自75年不務正業、遊手好閒，惡意遺
    棄原告及三名子女。二、兩造自95年起分居迄今，婚姻關係
    名存實亡。）媽媽主張的內容是事實，被告幾乎沒有拿錢給
    我們……，爸爸常常罵媽媽討客兄之類的話，每次吵架就會
    罵，住在一起時爸爸幾乎天天都會罵……」（見本院99年3
    月3 日言詞辯論筆錄）等語相符，被告未能提出證據以實其
    說，其上開所辯，尚難採信，原告之主張，可認為真實。
  (三)本院審酌兩造經濟本不寬裕，然被告自75年車禍後，竟不再
    給付原告生活費，任令原告獨力維生，使妻兒生活陷於困頓
    ，並藉故與原告爭吵，雙方夫妻感情之破綻亦因而產生，又
    原告辛勤工作而晚歸，原告非但不體恤，動輒以「討客兄」
    辱罵聲請人，實非常人所能忍受，嚴重打擊原告為家庭奮鬥
    之意念，使原告維繫婚姻之意欲漸趨薄弱，故95年間原告攜
    子遷居臺南，除有正當理由與原告分居外，更顯示原告不願
    再與原告共同生活，兩造間之婚姻業因重大事由難以維持，
    且該事由非應由原告一方負責。從而，原告依民法第1052條
    第2 項請求判決離婚，自無不合，應予准許。
      至原告另以選擇合併方式主張依民法第1052條第1 項第5
    款請求判決離婚，因其另行請求判決離婚之訴訟標的已有理
    由，此部分無審酌必要，附此敘明。
四、訴訟費用負擔之依據：民事訴訟法第78條。
中    華    民    國    99    年    3     月    22    日
                  家事法庭  法  官  王俊隆
以上正本係照原本作成。
如對本判決上訴，須於判決送達後20日之不變期間內，向本院提
出上訴狀，並繳納裁判費新台幣4,500元。
中    華    民    國    99    年    3     月    22    日
                            書記官  黃翔彬

司法院資訊處製作；財團法人民間司法改革基金會備份。
